行  政  法  院  判  決                          八十八年度判字第一九六一號
    原      告  乙○○
    訴訟代理人  甲○○    台灣.
    被      告  財政部臺灣省北區國稅局
右當事人間因綜合所得稅事件，原告不服行政院中華民國八十七年八月二十五日台八
七訴字第四一七四二號再訴願決定，提起行政訴訟。本院判決如左︰
    主  文
原告之訴駁回。
    事  實
緣原告八十一年度綜合所得稅結算申報後，被告以其漏報取自國防部中山科學研究院
（以下簡稱中科院）之薪資所得計新台幣（下同）二四一、二七八元，乃核定補徵稅
額一四、四七七元，申經復查結果，原處分未准變更，原告不服，提起一再訴願，亦
遭決定駁回，遂提起行政訴訟，茲摘兩造訴辯意旨如次：
原告起訴意旨及補充理由略以︰一、系爭所得應免徵所得稅：（一）民國五十五年間
總統鑑於國際情勢日緊，國防科技必須力求自主，以使國家屹立不搖，遂根據動員戡
亂時期臨時條款第四條、第五條創立中科院，並以憲法第一百六十五條、第一百五十
六條、第一百六十七條為法源，核與中科院非軍職員工部分所得免徵所得稅之租稅優
惠，並藉此稍為彌補軍文職人員同工不同酬之憾，及創造網羅滯留海外人才歸國效命
之有利因素。詎被告竟引用稅捐稽徵法第二十一條第一款追課原告五年稅之處分，使
原告原為部分所得免稅變為全部所得皆為應稅，實質降低原告待遇，此舉顯然牴觸憲
法第一百六十五條所定依國民經濟之發展，隨時提高其待遇之保障規定。（二）按所
得稅法第四條第八款規定：「左列各種所得，免納所得稅．．．，八、中華民國政府
或外國政府，國際機構、教育、文化、科學研究機關、團體，或其他公私組織，為獎
勵進修、研究或參加科學或職業訓練而給與之獎學金及研究、考察補助費等。但受領
之學金或補助費，如係為授與人提供勞務所取得之報酬，不適用之。」此但書規定
，顯然牴觸憲法第一百六十七條規定，蓋若沒有經年累月實驗證明，再放大架設等實
際勞務之提供，何來科學之發明與創造、學術之發明。是以本件中科院代表國家所核
予國防科技人才之品位加給（技術加給），不論發放之形式如何，皆有憲法第一百六
十六條、第一百六十七條所明定獎勵措施所引伸出租稅優惠規定之適用。二、政府機
關對人民之信賴應予保護：（一）按「機關之間對法條施行若有爭議，在爭議未確定
之前，如對人民權益有所影響，應選擇對人民最有利之方法為之。」況且若其中之一
機關施行之結果是對人民有利之授益處分，且其依據是之前已核定所為之行政命令或
機關與人民簽訂契約時即為之固有宣示，則縱或與其他機關有爭議，最後結果如何，
也不能因此否認原有之授益結果，加以追回，或有追回必要時，亦應由做成授益決定
之機關代為負擔。而此行政作用之限制，是基於誠信原則，衍伸至行政法上即為信賴
保護原則及不溯及既往原則。(二)公法上之爭訟，應有信賴保護原則之適用，不論行政
機關之決定是否合法，除重大且明顯之處理或其違法係可歸責於納稅義務人外，行政
機關之行為一經表露於外，人民通常會對其所造成「法律狀態」之存續寄以信賴，並
依之作為行為依據，此種依據信賴，應受保護，否則人民將生活於一不確定之法律狀
態中。１、查本案品位加給（或技術津貼）應否課徵所得稅，早在民國六十八年財政
部即擬具辦法報行政院六十八年十一月八日台六十八財第一一二○四號函准備查在案
，並以台財稅第三八五○一號函復國防部，中科院秉此遵循往例，就系爭所得仍依法
認定為免稅，因此，並未開立扣繳憑單給原告。甚者，稅捐稽徵人員逐年審閱中科院
相關之會計資料，對系爭金額未予扣繳乙節，均未予置喙，顯證稅捐稽徵人員同意中
科院對該所得性質認定為研究補助費，屬免稅範圍。另所得稅法第九十五條規定稽徵
機關應隨時調查扣繳義務人對於有關扣繳報告是否確定，並督促依照本法規定扣款繳
納乃授於稅捐稽徵人員法定認定權責，從民國五十五年中科院創立以至民國八十年長
達二十五年的認證下，原告據此認為就領受自中科院代表國家所核予品位加給（技術
加給）免稅待遇之法定效力生效，為無可置疑之事實，信賴保護原則亦因而成立。２
、再就財稅機關之作為以觀，除前項所述外，財政部賦稅署於八十年一月四日就納稅
義務人所提出中科院非軍職人員薪資未盡合理之建言，移交桃園縣稅捐稽徵處查明，
經該處大溪分處派員瞭解調查結果略以：據中科院稱其員工薪資係分本俸及品位加給
（研究補助費）兩部分，本俸依法課稅，至品位加給依所得稅法第四條第八款規定，
依法免納所得稅。並函復納稅義務人略以：中科院員工研究加給係政府為獎勵科技人
員科技研究工作之補助費，此研究補助費台端建議應改成單一薪俸核課綜合所得稅，
以健全所得稅制，此案俟所得稅法修正時將一併建議上級單位參採，本件所得依上述
，至民國八十年稅捐機關仍視為免稅所得。３、溯自八十一年七月一日被告成立，對
中科院給付之「品位加給」與「技術津貼」究竟可否適用所得稅法第四條第八款規定
免課所得稅，滋生疑義，乃於八十二年四月十五日北區國稅三第八二○○七三○七號
函財政部建議「考量中科院薪給制度對研究補助費性質之加給未按個案給付，致應列
入課稅範圍之因素，採不溯既往原則；明定自八十二年度起，中科院非軍職人員研究
補助費性質之品位加給、技術津貼均應列入薪資所得扣繳範圍，並應依法申報綜合所
得稅。」按：Ａ、政府機關乃屬一體，尚不得因編制之改變，而否認前者之作為，是
以在未有新函令發佈前，自不應因編制之改變，肆意將免稅所得改列為應稅所得。Ｂ
、又被告亦坦承系爭品位加給（及技術津貼）究竟是否合於免稅要件滋生疑義，如此
自應由主管機關函釋清楚，在未函釋前，自應依往例就有利人民部分，從優適用。Ｃ
、再被告於該函中亦建議「採不溯既往原則：明定自八十二年度起．．．」依前述，
足證財稅機關亦認定本件品位加給（技術加給）為免稅所得，政府對於人民信賴應予
保護。三、其他有利原告之見解：（一）總統於八十四年十月十二日裁示「中科院文
職員工品位加給及技術津貼所得稅追繳案，財稅單位對法律的引用，不宜因時而異，
以溯及既往的方式，追課亦有不妥，本案涉及人數眾多波及層面甚廣，其可能衍生之
社會問題，應予重視，希行政院相關單位儘速妥善處理，以免影響政府威信及當事人
權益。」被告機關基於職掌，欲追課此一億餘元稅收，本無可厚非，惟缺乏二位總統
之眼光與胸襟，顯然不符國家整體利益之要求，有因小失大之譏。（二）訴願法第十
九條規定：訴願就書面審查，必要時，得言詞辯論。本件牽連甚廣，行政院及財政部
所屬訴願委員會未召開言詞辯論，亦有失公允。（三）中科院員工，有軍官、文官、
科技聘僱，皆同領受品位加給，但軍官的品位加給至今仍是免稅，而文官、科聘人員
的品位加給如不能免稅，將導致同工不同酬的不平衡心理產生，而損及研發成效。（
四）聯合報八十七年二月二十六日報導，今年起中小學教師課後輔導、暑期學藝活動
所得，要開始繳納所得稅。而依財政部賦稅署長之說明，因過去財政部不瞭解中小學
教職員有政府發放薪資以外的所得，最近有人向財政部查詢，財政部在研究稅法規定
後，發現這類所得並不是稅法規定之免稅範圍，因此發布新解釋令，並且由今年起適
用，並未就另發現應徵之稅捐，依法補徵教職員五年漏稅稅額並予處罰。另軍醫除軍
餉免稅外，在軍醫院執業的加給均需繳稅，而中科院軍職員工除軍餉外，其研究加給
（品位加給）亦可免稅。此顯然違反憲法第七條所定中華民國人民在法律上一律平等
之保障。（五）自立晚報八十七年五月二十三日報導中科院的成立創始，及現今面臨
的困境，追課品位加給所引起抗爭事件，顯然輿論亦承認中科院的創立，係來自動員
戡亂時期臨時條款總統權利而成立的研發機構，其享有免稅之租稅優惠待遇，是可推
論而得。四、政府對於人民之施政應符合平等原則：有關中、小學教師課外課輔所得
，本應課徵所得稅，與本件系爭品位加給相同，惟上開中、小學教師之課輔所得之應
徵所得稅係延至八十三年起課徵，採不溯既往原則，而本件系爭品位加給之課徵，卻
採追徵溯及既往五年之原則，有違反憲法第七條中華民國人民在法律上一律平等之原
則。五、鈞院八十七年度判字第二○一九號判決揭示：「首揭所得稅法之規定也一直
未變，僅補充解釋該稅法之行政院及財政部函函釋變更。」明確表示大院之評事亦同
意財政部六十八台財稅三八五○一號及行政院八十四年台財三七○○七號函為補充法
律解釋，則依行政院七十八年四月二十九日台七十八規字第一○九○四號函所示：「
至如行政機關本於職權就法規條文未規定事項所作補充規定，應自補充規定下達日生
效，亦經本院七十一年三月二十四日台七十一財字第四五四七號函釋有案．．．」之
規定，本件品位加給、技術津貼遲至八十四年台財三七○○七號函始補充解釋確定應
予繳稅，自不應生追溯問題。六、綜合上述，原告認定中科院就其命名、成立背景、
動機及三十年來之研發成就，自有憲法第一百六十五條、第一百六十六條、第一百六
十七條規定之適用，復經稅捐稽徵人員依所得稅法第九十五條所授與法定認證權利，
歷經二十五年之認證，國防部及中科院代表國家所核予中科院非軍職員工品位加給（
技術加給）免稅之法律效力為已確立。以政府本屬一體，對於人民之承諾有不可不履
行而分割承擔責任的義務；縱或認為原先之承諾有更改之必要時，亦必採不溯既往之
原則，不宜追課，已免有損政府威信及當事人權益，況且所得稅法第四條第八款但書
，牴觸憲法第一百六十六條之規定。從而，原告由部分免稅之待遇變為全部所得皆為
應稅所得，是為降低待遇之措施，亦牴觸憲法第一百六十五條規定，依憲法第一百七
十一條「法律與憲法牴觸者，無效。」及中央法規標準法第十一條「法律不得牴觸憲
法，命令不得牴觸憲法或法律，下級機關訂定之命令不得牴觸上級機關之命令。」之
規定，足證財稅機關引用所得稅法第四條第八款中但書及稅捐稽徵法第二十一條第一
款之述，欲追課中科院非軍職員工受領自國防部及中科院代表國家所核予之品位加
給（技術加給）免稅部分之所得稅，有不能適用之爭議。為此，請判決撤銷原處分及
一再訴願決定等語。
被告答辯意旨略謂︰一、中科院之預算雖分別依計畫編列人事費支應其員工之各項給
與，但實際上領受「科技品位加給」或「技術津貼」之非軍職人員，無論配屬之單位
或參與不同計畫，悉依該院所訂「科技人員品位支給標準表」、「技術員薪給標準表
」之等級，每月按級定額領取「科技品位加給」或「技術津貼」。該院與其聘僱人員
之約定事項亦載明所指薪給，除實物代金及眷補費外，包括全部給與，是以該院非軍
職人員所領受之「科技品位加給」或「技術津貼」，核屬其因提供勞務所取得之報酬
，另被告於八十二年間曾派員前往該院現場瞭解結果，該院支付非軍職人員之「科技
品位加給」及「技術津貼」係採按月給付方式，原核定以系爭薪資所得（研究補助費
或品位加給）二四一、二七八元，併課當年度綜合所得額，核定應補稅額一四、四七
七元，要無不合。二、至原告主張於申報所得稅時，即依當年度扣繳憑單誠實申報，
被告怠於事實之認定，而在認定標準未明確前，追溯補徵系爭所得之綜合所得稅，實
有悖依法課稅原則乙節。按財政部六十八年十一月三十日台財稅第三八五○一號函釋
，中科院發給研究人員之研究加給依職級按月定額發給者，應屬各該研究人員之薪資
所得，應於給付時應依法辦理扣繳，所得人並應於年度結算申報時合併申報課稅，並
自六十九年一月起適用。是「品位加給」屬薪資所得應合併申報課稅已臻明確，原告
主張顯係對法令之誤解。三、原告另主張稅捐稽徵人員逐年審閱中科院相關之會計資
料，對系爭金額未予扣繳，均未予置喙，顯證同意中科院對該所得性質認定為研究補
助費，屬免稅範圍乙節。查就中科院系爭「品位加給」或「技術津貼」是否依法扣繳
、申報情事，於被告成立前即八十年元月間經桃園縣稅捐稽徵處大溪分處去函中科院
請依法辦理，被告成立後亦先後多次函請中科院提示資料供核，此有被告所屬大溪稽
徵所八十三年一月二十二日北區國稅大溪審第00000000號等函件可稽，是原
告主張委無足採。四、原告又主張據報載中小學教師課徵輔導、暑期活動所得非屬免
稅，而財政部於今年始發布函釋由今年起適用，其處理與中科院不一致等節，查中小
學教師之所得與系爭「品位加給」、「技術津貼」並不相同，且相關中小學教師課後
輔導所得是否免稅，是否自今年補徵，財政部尚未函釋辦理，其與本案之補徵無，
原告主張委無足採。且按現行所得稅法對此相關之規定條文，係於五十二年制訂迄今
，對系爭「品位加給」及「技術津貼」應依法課徵所得稅之規定並未修正，被告依所
得稅法規定補徵八十一年度綜合所得稅，依法並無不合。原告之訴為無理由，請判決
駁回等語。
    理  由
按中華民國政府或外國政府，國際機構、教育、文化、科學研究機構、團體，或其他
公私組織，為獎勵進修、研究或參加科學或職業訓練而給與之學金及研究、考察補
助費等所得，免納所得稅。但受領之獎學金或補助費，如係為授與人提供勞務所取得
之報酬，不適用之，為行為時所得稅法第四條第八款所規定。又凡公、教、軍、警、
公私事業職工薪資及提供勞務者之所得，為薪資所得，該項所得之計算，以在職務上
或工作上取得之各種薪資收入為所得額；前項薪資包括薪金、俸給、工資、津貼、歲
費、獎金、紅利、各種補助費及按月或按年分期給付之退休金或養老金。但為雇主之
目的，執行職務而支領之差旅費、日支費及加班費不超過規定標準者，及依同法第四
條規定免稅之項目，不在此限，復為同法第十四條第一項第三類所明定。本件原告八
十一年度綜合所得稅結算申報，經被告查得其取自中科院之薪資所得二四一、二七八
元未合併申報，遂依查得資料核定綜合所得總額，並補徵稅額一四、四七七元。原告
不服，就取自中科院之薪資所得二四一、二七八元部分，循序提起行政訴訟，主張：
中科院係依動員戡亂臨時條款第四條規定設立，其所研發者乃及國家安全、全民福
祉之國防科技，非一般民生科技所可比擬，而一般科技之研發尚且予以租稅優惠，舉
輕以明重，本案之研發自應給予更高之優渥獎勵，故而本案原告所領取之「品位加給
」（或「技術津貼」）所得為研究補助費應合於免稅優惠之立法目的，依法免納所得
稅。又該項所得之本質，既經中科院認定為免稅所得，自足堪信實。其給付之方式，
在會計上乃依員工參與程度不同，分別計算獎勵津貼之金額採按月給付，此乃權衡變
通之辦法，惟中科院係專案個別申請研究補助費，且按研究計畫個案分別給付，應無
疑義，由上述得之，本件「品位加給」（或「技術津貼」）所得，依財政部六十八年
十一月三十日台財稅第三八五○一號函釋，應屬免稅範圍。原告於申報所得稅時，即
依當年度扣繳憑單誠實申報。政府機關對人民之信賴利益應予保護，本案認定課稅之
標準未明確前，及中小學教師課後輔導等所得未補課稅前，基於平等原則，自不宜追
溯補徵系爭薪資所得之稅款。且稅捐稽徵人員依所得稅法第九十五條規定，逐年至中
科院查閱會計資料，對該研究補助費未予扣繳並未置喙，足證其亦同意中科院將研究
補助費性質認定為免稅範圍。從而，被告依行為時所得稅法第四條第八款但書之規定
，課徵系爭稅款，有違憲法第一百六十五條、第一百七十一條及中央法規標準法第十
一條之規定，應為無效云云。經查，憲法第一百六十五條係規定教育科學藝術工作者
生活之保障，與憲法第十九條規定人民有依法律納稅之義務，兩者併行不背。前者，
要求政府依國民經濟進展之情形，隨時提高教育科學藝術工作者之待遇；但並不因此
免除該類人員依法納稅之義務。因此，除非法律明定得免納稅義務者外，稅捐單位對
之課徵各類稅款，無違憲法第十九條、第一百七十一條及中央法規標準法第十一條之
規定。是中科院不論依何法源設立，其所屬人員除非法律明定免徵所得稅外，自不得
解免其納稅之義務。又行政法上所謂信賴保護原則，係指人民因相信既存之法秩序，
而安排其生活或處置其財產，則不能因嗣後法規之制定或修正，而使其遭受不能預見
之損害，用以保護人民之既得權益。本原則之適用，係在禁止新制定或修正法規有溯
及既往之效力。而所謂平等原則，係指相同之事件應為相同之處理，不同之事件則應
為不同之處理，除有合理正當之事由外，否則不得為差別待遇，合先明。本件中科
院之預算雖分別依計畫編列人事費支應其員工之各項給與，但實際上領受「品位加給
」或「技術津貼」之非軍職人員，無論配屬之單位參與不同計畫，均依該院所訂「科
技人員品位加給支給標準表」、「技術員薪給標準表」之等級，每月按級定額領取科
技品位加給或技術津貼。且該院與其聘僱人員之約定事項亦載明所指薪給，除實物代
金及眷補費外，包括全部給與，其非軍職人員所領受之科技品位加給或技術津貼，核
屬因提供勞務所取得之報酬，應無行為時所得稅法第四條第八款免納所得稅規定之適
用。況被告於八十二年間派員前往該中科院瞭解結果，其支付非軍職人員之科技品位
加給及技術津貼確係按月給付方式，復經中科院八十一年十一月三日（八一）訓誠字
第一六八七三號函致被告，說明該院各類薪資扣繳所得稅狀況：「以該院於年度開始
即訂有各項研究計畫，並按照研究計畫逐月實施。各項研究計畫除一般經費外，為獎
勵科技人員竭盡心智參與研發工作，另編列研發人員研究補助費及技術津貼。為便利
作業，研發人員研究補助費係採按月發放方式，再經由成本歸戶手續，回歸計畫預算
內（研究補助費採個案給付，必將增加人力及作業之負擔，不符經濟效益）」等語。
足見中科院給付非軍職員工之品位加給及技術津貼之所得，屬經常性研究補助費給與
，且依職級按月定額支給，為提供勞務所取得之報酬，依首揭規定，核非免稅之薪資
所得，被告依法發單補徵稅款，並未逾稅捐稽徵法第二十一條所定核課期間，於法並
無不合。而首揭所得稅法之規定一直未變更，僅補充解釋該稅法之行政院及財政部之
函釋變更，未及於法規之制定或修正，則上開函釋之變更應追溯至首開稅法頒布時生
效適用，且無行政法信賴保護原則之適用。而中小學教師課後輔導等所得，與本件系
爭所得，性質上並非相同之事件，本件被告對原告課稅之處分，亦無違平等原則。又
現役軍人之薪餉，依行為時所得稅法第四條第一款規定，固免納所得稅，然原告並非
現役軍人，自無該款之適用。至中小學教師課外課輔所得，與本件系爭品位加給性質
不同，案情各異，與本件無，不得執為原告系爭所得亦應免予追徵所得稅之論據。
另納稅義務人如有前開所得稅法第十四條第一項各類之所得，即應依同法第七十一條
規定申報納稅，而所得稅法第九十五條之規定，僅係為加強課稅資料之正確性，授予
稽徵機關調查及督促扣繳義務人對於扣繳報告之確實，是尚不因稽徵機關未為調查或
督促扣繳義務人，即認納稅義務人就其取得之所得不負申報納稅之義務。從而，被告
依據首揭法律規定，課徵原告本件系爭所得稅，無違憲法第一百六十五條、第一百七
十一條及中央法規標準法第十一條之規定。原告主張，核無足採。本件原處分洵無違
誤，一再訴願決定，遞予維持，俱無不合。原告起訴意旨，難謂有理，應予駁回。又
本件事證已臻明晰，原告請求進行言詞辯論及命中科院參加訴訟，核無必要，併此
明。
據上論結，本件原告之訴為無理由，爰依行政訴訟法第二十六條後段，判決如主文。
中    華    民    國     八十八      年      五      月      二十       日
                    行 政 法 院 第 三 庭
                                審 判 長 評  事      高  啟  燦
                                         評  事      黃  合  文
                                         評  事      林  家  惠
                                         評  事      蔡  進  田
                                         評  事      鄭  淑  貞
右  正  本  證  明  與  原  本  無  異
                                         法院書記官  陳  佩  玲
中    華    民    國     八十八      年      五      月      二十       日
